【裁判字號】    98,上易,651
【裁判日期】    981013
【裁判案由】    竊盜
【裁判全文】
臺灣高等法院高雄分院刑事判決         98年度上易字第651號
上  訴  人  臺灣屏東地方法院檢察署檢察官
被      告  甲○○
                    現另案於臺灣高雄第二監獄執行中
上列上訴人因被告竊盜案件，不服臺灣屏東地方法院98年度易字
第54號中華民國98年6 月30日第一審判決（起訴案號：臺灣屏東
地方法院檢察署97年度偵字第6630號），提起上訴，本院判決如
下：
    主  文
上訴駁回。
    理  由
一、公訴意旨略以：被告甲○○於民國97年3 月5 日19時50分許
    ，前往屏東縣屏東市○○路28號之臺灣大哥大股份有限公司
    屏東復興二店（下稱臺哥大公司復興二店），佯稱欲購買行
    動電話電池，趁與其接洽之店員乙○○轉身找尋電池之際，
    徒手竊取置於櫃臺上之廠牌NOKIA 型號6680之行動電話1 支
    （序號：000000000000000 號）藏匿於其左後方褲袋後隨即
    離去，因認被告涉犯刑法第320 條第1 項之竊盜罪嫌。
二、按犯罪事實應依證據認定之，無證據不得認定其犯罪事實；
    又不能證明被告犯罪者，應諭知無罪之判決，刑事訴訟法第
    154 條第2 項、第301 條第1 項分別定有明文。次按事實之
    認定，應憑證據，如未能發現相當證據，或證據不足以證明
    ，自不能以推測或擬制之方法，為裁判基礎；且認定不利於
    被告之事實須依積極證據，苟積極證據不足為不利於被告事
    實之認定時，即應為有利於被告之認定；另認定犯罪事實所
    憑之證據，雖不以直接證據為限，間接證據亦包括在內，然
    無論直接證據或間接證據，其為訴訟上之證明，須於通常一
    般之人均不致有所懷疑，而得確信其為真實之程度者，始得
    據之為有罪之認定，倘其證明尚未達到此一程度，而有合理
    之懷疑存在，無從使事實審法院得有罪之確信時，即應由法
    院為諭知被告無罪之判決（最高法院40年臺上字第86號、30
    年上字第816 號、76年臺上字第4986號判例參照）。
三、公訴意旨認被告甲○○涉有竊盜之犯行，無非以證人乙○○
    、黃千玶、林美華於警詢、偵訊時指述被告行竊過程及被告
    之母丁○○、被告之姊丙○○曾至臺哥大公司復興二店尋求
    和解之經過，並有卷附監視錄影翻拍照片、臺灣高雄第二監
    獄受刑人接見登記表、接見錄音光碟與勘驗筆錄各1 份為其
    主要論據。
四、訊據被告堅決否認有何竊盜犯行，辯稱：伊並非監視錄影翻
    拍照片內之男子，亦不知為何其母、姊會至臺哥大公司復興
    二店談和解等語。經查：
(甲)、證據能力部分：
  (一)按被告以外之人於偵查中向檢察官所為陳述，除顯有不可信
    之情況者外，得為證據，刑事訴訟法第159 條之1 第2 項定
    有明文。查證人黃千玶、乙○○於偵查中向檢察官所為之陳
    述，業經依法具結，亦無證據足資證明其供述有顯不可信之
    情況，且證人乙○○並經原審傳訊到庭行交互詰問，其餘證
    人則經檢察官、被告及辯護人於法院審理中捨棄詰問權，是
    上開證人於偵查中之證詞自有證據能力。
  (二)次按「被告以外之人於審判外之陳述，雖不符同法第159 條
    之1 至之4 之規定，而經當事人於審判程式同意作為證據，
    法院審酌該言詞陳述或書面陳述作成時之情況，認為適當者
    ，亦得為證據」，刑事訴訟法第159 條之5 第1 項定有明文
    。查證人黃千玶、林美華、丁○○、乙○○、丙○○於警詢
    時之陳述，被告及檢察官均同意作為證據，並對之捨棄對質
    詰問權，本院審酌上開證據資料並無不當取供之情事或證明
    力明顯過低之瑕疵，認以之作為證據應屬適當，為有證據能
    力。
  (三)又按現行刑事訴訟法並無關於指認犯罪嫌疑人、被告（下稱
    犯罪嫌疑人）程序之規定，如何經由被害人、檢舉人或目擊
    證人以正確指認犯罪嫌疑人，自應依個案之具體情形為適當
    之處理。而被害人或目擊證人對於犯罪嫌疑人之指認，屬於
    一種特殊之證據方法，指認所得之證據，性質上固為一般人
    本於知覺、記憶、陳述之供述證據，然指認程序如過於簡易
    ，一則由於指認如同「是非題」作答，指認之表述實際上即
    待證事實之結論，縱踐行反詰問，亦無從對之質疑；二則由
    於容易受到有形或無形誤導，縱指認人之真誠性無虞，一般
    人在指認過程中往往出現錯誤而不自知。現行刑事訴訟法固
    無類似「證人指證（認）程序法」之制定，而內政部警政署
    所發布之「警察機關實施指認犯罪嫌疑人程序要領」（90年
    8 月20日發布）以及法務部於93年6 月23日修正發布之「檢
    察機關辦理刑事訴訟案件應行注意事項」第99點所定指認犯
    罪嫌疑人方式之相同規定，固不具法律位階，然該指認準則
    係針對避免指認之潛在錯誤而設，如法院於審判時以之檢驗
    指認之證據憑信性，仍不失為確保指認正確性之正當準據。
    次依前揭內政部警政署所發布之「警察機關實施指認犯罪嫌
    疑人程序要領」即「警察偵查犯罪手冊」第91條規定，被害
    人、檢舉人或目擊證人指認犯罪嫌疑人，應依下列要領為之
    ：「一指認前應由指認人先陳述嫌疑人特徵。二指認前不得
    有任何可能暗示、誘導之安排出現。三指認前必須告訴指認
    人，犯罪嫌疑人並不一定存在於被指認人之中。四實施指認
    ，應於偵訊室或適當處所為之。五應為非一對一之成列指認
    （選擇式指認）。六被指認之人在外形上不得有重大差異。
    七實施指認應拍攝被指認人照片，並製作紀錄存證。八實施
    照片指認，不得以單一相片提供指認，並避免提供老舊照片
    指認」，此指認程序之規範要領，旨在剔除指認過程可能發
    生誤導情事，提高指認之正確性，以預防指認錯誤發生。經
    查，本件證人乙○○於97年3 月29日警詢時，固曾指認被告
    即為於97年3 月5 日至其店內行竊行動電話之人，惟由該警
    詢筆錄內容觀之，彼時乙○○並未先陳述竊盜嫌疑人之特徵
    ，復經原審傳訊證人即製作該警詢筆錄之屏東縣政府警察局
    屏東分局民族派出所警員林序到庭結稱：當時因內埔分局
    也有類似案件，查獲之嫌疑人即為本件被告，故伊調閱被告
    之刑事案件前科照片給店員乙○○看，乙○○就指認說是這
    個人，指認之程序是單獨調閱被告照片給乙○○看而已等語
    （見原審卷第81頁），是本件指認程序，既未經指認人於指
    認前先陳述嫌疑人特徵，且係一對一、單一相片之指認，原
    與前揭指認要領之規範大相逕庭；復觀諸警方提供予證人乙○○指認之被告照片，乃一黑白照片，其上人物之五官模糊
    不清，面目依稀難辯，有該照片1 紙附卷可佐（見警卷第26
    頁），縱證人乙○○於事發時確已對行竊之犯罪嫌疑人詳盡
    觀察並認知犯罪嫌疑人行為，仍不能排除其於指認過程中可
    能形成之記憶污染、誤導判斷，其指認之正確性非無疑問，
    是本院審酌該陳述作成時之情況，認此部分之證人陳述，有
    證明力明顯過低之瑕疵，不適宜作為證據，自難依刑事訴訟
    法第159 條之5 取得證據能力。
(乙)、實體認定部分：
  (一)臺哥大公司復興二店於97年3 月5 日19時50分許，遭1 名身
    高約170 公分、騎乘山葉機車、頭戴白色半罩式安全帽之男
    子向店員乙○○佯稱欲購買行動電話電池，伺機竊走置於櫃
    臺桌上電腦旁之廠牌NOKIA 型號6680之行動電話1 支（序號
    ：000000000000000 號）之事實，業經證人即臺哥大公司復
    興二店副店長黃千玶於警詢、證人乙○○於偵查及原審審理
    中指述綦詳（見警卷第5-6 頁、偵卷第22頁、原審卷第39-4
    0 頁），另有監視錄影翻拍照片3 張在卷可證（見警卷第25
    頁），此部分事實，堪以認定。
  (二)上開竊賊是否為本案被告，雖經證人乙○○於偵查中證稱：
    竊賊一進來就向伊說要買行動電話電池，有拿電池給伊看，
    伊轉身尋找後，告訴竊賊店內沒有這種電池，竊賊就走了，
    從竊賊進來到離開約2 、3 分鐘，伊是坐在櫃臺內與竊賊正
    面接觸，所以伊能很肯定竊賊就是被告等語（見偵卷第22頁
    ），又於98年3 月12日原審審理中證稱：被告當天有至伊店
    內，伊最後一次看到失竊的行動電話是在被告來店的10分鐘
    前，這10分鐘內雖然有其他客人，但都沒有到店後方，因為
    店內櫃臺是L 型，前面是繳費區，一般客人不會到後面，被
    告是要購買行動電話電池才會走到後面來等語（見原審卷第
    39-40 頁）。惟證人乙○○經詢以在庭被告是否即為當日之
    竊賊時，亦證稱：「（檢察官問：在庭被告與當初有無不同
    ？）神似，現在比較瘦。（審判長問：妳今天是因為時間距
    離太久才沒有辦法確定嗎？）因為被告當時沒有那麼瘦。（
    審判長提示警卷翻拍照片，問：照片中的被告有很胖嗎？）
    當時他的臉沒有現在這麼瘦。」等語（見原審卷第40-41 頁
    ）；而被告於本件案發後未滿1 月之97年3 月24日及同年3
    月31日，其體重經測量僅為53公斤，且由照片可見其臉頰消
    瘦、顴骨突起，俟本案審理中之98年4 月14日時，其體重已
    增為66.9公斤，臉頰亦較豐腴，顴骨不甚顯明等情，有臺灣
    屏東監獄竹田分監98年4 月27日屏分監總字第0980000461
    號函附之照片及收容人健康檢查表各1 份（見原審卷第64-6
    6 ）、臺灣高雄第二監獄98年4 月14日高二監總名字第0980
    001694號函附之受刑人人相表2 份及照片4 張存卷可稽（見
    原審卷第58-62 頁）。是證人乙○○固對當日竊賊行竊之經
    過印象深刻，惟就竊賊之身型、臉型胖瘦之敘述，已與被告
    自案發迄今體重增加13餘公斤之事實明顯不符，證人乙○○
    指認竊賊係為被告之證詞，顯有瑕疵。其之所以對被告指證
    歷歷，無非係受警詢時顯有瑕疵之指認程序所污染、誤導，
    是其於偵訊及原審審理中就「竊賊即為被告」之證述，尚難
    採認。
  (三)被告之姊丙○○曾於97年5 月上旬某日前往臺哥大公司復興
    二店向店員林美華表明其為被告胞姊，希望商談和解，及被
    告之母丁○○先後於97年5 月17日、97年5 月18日前往該店
    ，表明其為被告之母，而分別向黃千玶、乙○○商談和解，
    並出示醫院診斷證明書予乙○○，稱被告有精神方面疾病，
    無法控制自己行為，希望達成和解，要求黃千玶、乙○○不
    要出庭指認被告之事實，雖經證人丙○○、丁○○於原審審
    理中否認有與店員商談和解之舉（見原審卷第41、76-77 頁
    ），惟迭經證人林美華於警詢時（見警卷第12-13 頁）、證
    人黃千玶於警詢、偵查（見警卷第7-8 頁、偵卷第22頁）、
    證人乙○○於警詢、偵查及原審審理時（見警卷第11-12 頁
    、偵卷第22頁、原審卷第39-40 頁）證述明確，然證人林美
    華、黃千玶、乙○○亦均一致陳稱：被告之母及被告之姐當
    時均未陳稱本案是被告所行竊（見警卷第8 、12、13頁），
    是縱被告之母、姊均曾向臺哥大公司復興二店之上開3 位店
    員商談和解，惟非無可能係在對事實真相不明之情況下，即
    因護子（弟）心切，寧願支付賠償以試圖消弭被告被追訴之
    風險，自不得僅因被告之母、姊之行為，遽為不利被告之認
    定。再者，被告既堅稱其對其母、姊至臺哥大公司復興二店
    商談和解之事並不知情，而觀諸97年5 月12日丙○○至臺灣
    高雄第二監獄接見被告時之錄音光碟譯文（見偵卷第26-27
    頁臺灣高雄第二監獄97年11月25日高二監戒字第0970005050
    號函附之受刑人接見登記表、偵卷第29-30 頁屏檢書記官製
    作之接見錄音光碟譯文），其內容僅談及被告所需之食品、
    用具及案件開庭、借提之情形，尚難證明被告曾以明示或暗
    喻之方式向丙○○坦承本件犯行，並要求丙○○或丁○○代
    為前往臺哥大公司復興二店商談和解以求脫罪之結論。
  (四)綜上所述，公訴人所提證據，不足為被告曾至臺哥大公司復
    興二店行竊行動電話之認定，所指出證明之方法，亦無從說
    服本院形成被告有罪之心證，此外復查無其他積極證據足認
    被告有何竊盜之犯行，參諸上開說明，被告犯罪為屬不能證
    明，自應為被告有利之認定。
五、原審因而以不能證明被告犯竊盜罪，而為被告無罪之諭知，
    核無違誤；檢察官上訴意旨，猶執前詞，指摘原判決不當，
    為無理由，應予駁回。
據上論斷，應依刑事訴訟法第368 條，判決如主文。
本案經檢察官許月雲到庭執行職務。
中    華    民    國    98    年    10    月    13    日
                  刑事第一庭    審判長法  官  周賢銳
                                      法  官  徐美麗
                                      法  官  施柏宏
以上正本證明與原本無異。
不得上訴。
中    華    民    國    98    年    10    月    13    日
                                      書記官  魏文常


司法院資訊處製作；財團法人民間司法改革基金會備份。
